臺灣橋頭地方法院刑事裁定　　　　　　110年度聲更一字第2號
聲明異議人
即　受刑人　李叔訓



上列聲明異議人即受刑人因公共危險案件，對臺灣橋頭地方檢察
署檢察官執行之指揮聲明異議，不服本院中華民國110年7月20日
110年度聲字第749號裁定，提起抗告，臺灣高等法院高雄分院以
110年度抗字第310號裁定將原裁定撤銷發回，本院裁定如下：
    主    文
聲明異議駁回。
    理    由
一、聲明異議意旨略以：聲明異議人即受刑人李叔訓（下稱受刑
    人）雖患有胸悶等心臟衰竭之疾病，但每月固定回診，抽血
    檢查，已能控制病情，健康狀態並無不能服社會勞動之情形
    ，且入監前尚能駕駛計程車為業，受刑人除本案外，並無其
    他前科紀錄，亦無累犯，此外，家中有年逾90歲之母親待其
    照顧，如其入監服刑將使母親頓失依靠，是對臺灣橋頭地方
    檢察署（下稱橋頭地檢）不准受刑人易服社會勞動之處分聲
    明異議，請求撤銷檢察官該執行之指揮等語。
二、按受刑人或其法定代理人或配偶以檢察官執行之指揮為不當
    者，得向諭知該裁判之法院聲明異議；法院應就疑義或異議
    之聲明裁定之，刑事訴訟法第484 條、第486 條分別定有明
    文。又按受6月以下有期徒刑或拘役之宣告，不符第41條第1
    項易科罰金之規定者，得依前項折算規定，易服社會勞動；
    第3 項之規定，因身心健康之關係，執行顯有困難者，或易
    服社會勞動，難收矯正之效或難以維持法秩序者，不適用之
    ，刑法第41條第3項、第4項亦分別定有明文。而刑法第41條
    第3項規定之易服社會勞動制度，與同條第1項易科罰金制度
    相同，旨在救濟短期自由刑之流弊，性質屬易刑處分，除刑
    罰一般預防之考量外，乃特別基於特別預防刑事政策之立法
    ，冀藉由受短期自由刑宣告之受刑人，經由社區處遇促使改
    過遷善達到儘早回歸社會之刑罰目的，復考量苟易刑處分而
    不入監執行未克達成上揭特別預防目的時，即無適用之餘地
    ，是於同條第4 項規定，因身心健康之關係，執行顯有困難
    者，或易服社會勞動，難收矯正之效或難以維持法秩序者，
    不適用之，至是否有上開法條所稱「難收矯正之效或難以維
    持法秩序」之情形，執行檢察官應於具體個案，審酌犯罪特
    性、情狀及受刑人個人因素等事項而為合於立法意旨之裁量
    ，檢察官此項裁量權之行使，倘無違法、不當（合目的性）
    或濫用之情形，自不得遽謂其執行指揮有何違法、不當（最
    高法院108 年度臺抗字第1551號裁定意旨參照）。準此，倘
    執行檢察官於執行處分時，已具體說明不准易服社會勞動之
    理由，且未有逾越法律授權或專斷等濫用權限之情事，自不
    得遽謂執行檢察官執行之指揮為不當。另按社會勞動提供之
    勞動服務內容包括清潔整理、居家照護、弱勢關懷、淨山淨
    灘、環境保護、生態巡守、社區巡守、農林漁牧業勞動、社
    會服務、文書處理、交通安全以及其他各種無酬且符合公共
    利益之勞動或服務；有身心疾病或障礙、年老、體衰或健康
    狀態不佳，致難以勝任勞動或服務者，檢察機關得否准受刑
    人易服社會勞動之聲請；社會勞動人履行社會勞動時，禁止
    帶領他人同往，或由他人陪同從事社會勞動，檢察機關辦理
    易服社會勞動作業要點第3 點第2項、第5點第7項第1款、第
    10點第2項規定訂有明文。
三、經查：
  ㈠受刑人因犯肇事逃逸之公共危險罪，經本院以108 年度交訴
    字第37號判決判處有期徒刑6 月，受刑人不服提起上訴，經
    駁回上訴確定；該案件由橋頭地檢檢察官指揮之，該署檢察
    官在「得易服社會勞動案件審查表」，於審核書記官審查意
    見欄：「三、其他意見：高院卷P.151 ，受刑人為極重度體
    障，最高卷P.87，榮總診斷證明書」之有不得准許社會勞動
    之事由後，執行指揮不准被告易服社會勞動在案，並於民國
    110年5月11日寄發傳票，通知受刑人應於110 年6月2日下午
    1 時40分至橋頭地檢署報到執行，並記載不准易服社會勞動
    之旨，嗣受刑人於同年5 月26日具狀向橋頭地檢檢察官聲請
    易服社會勞動，復經該署檢察官於同年6月9日函覆受刑人略
    以：「台端領有極重度身心障礙證明，依高雄榮民總醫院診
    斷證明書所載台端有『冠狀動脈阻塞疾病、心臟衰竭、行冠
    狀動脈繞道手術術後、高血壓、糖尿病」等健康狀態不佳情
    形，致難以勝任勞動或服務，認台端執行社會勞動顯有困難
    而不准易服社會勞動」，而據此否准受刑人易服社會勞動之
    聲請等情，業據本院調取該案執行案卷核閱無訛。而檢察官
    就易服社會勞動之有期徒刑執行之案件，若於傳喚受刑人之
    傳票上註明該受刑人不得易服社會勞動之旨，應認檢察官實
    質上已為否定該受刑人得受易刑處分利益之指揮命令，該部
    分之記載，自得為聲明異議之標的，不受檢察官尚未製作執
    行指揮書之影響（最高法院107年度臺抗字第209號裁定意旨
    參照），揆諸前揭判決意旨，應認上開傳票與檢察官執行指
    揮書相同，得向本院聲明異議，本院既為諭知該確定案件裁
    判之法院，自有管轄權，合先敘明。
  ㈡經本院函請橋頭地檢檢察官就本件聲明異議及抗告表示意見
    ，橋頭地檢檢察官函覆略以：本件受刑人有「極重度」身心
    障礙，且罹患冠狀動脈阻塞疾病、心臟衰竭（左心室射血分
    率30% ）、行冠狀動脈繞道手術術後、高血壓、糖尿病等疾
    病，有中華民國身心障礙證明及高雄榮民總醫院110 年4 月
    12日之診斷證明書可佐，而上開診斷證明書既係專科醫師本
    於專業知識，依照受刑人就醫時之病況及歷次就醫之病歷資
    料所開立，自足以作為判斷受刑人身心健康狀態之依據，而
    橋頭地檢委託執行易服社會勞動機構之勞力需求，多為環境
    清潔、整理之類，經常須在戶外、烈日下從事打掃及環境整
    理工作，每次勞動時間長達2至4 小時，每日最長達8小時，
    中間雖有休息時間，但仍極為耗費體力，受刑人患有冠狀動
    脈阻塞疾病、心臟衰竭（左心室射血分率30% ）等疾病，為
    避免其病情加重或於勞動過程中發生事故，故不宜易服社會
    勞動，另受刑人目前雖活動自如、入監前可駕駛計程車，但
    上開活動之強度遠不及易服社會勞動時之清潔打掃工作，實
    難執此率認受刑人健康狀態可勝任社會勞動，而法務部矯正
    署高雄第二監獄雖函覆稱受刑人活動正常、可自理生活等語
    ，惟此乃檢察機關辦理易服社會勞動作業要點第5點第6項第
    2 款規定所考量之事由，實與本件以檢察機關辦理易服社會
    勞動作業要點第5點第7項第1 款不准受刑人易服社會勞動無
    涉，此有橋頭地檢110年10月21日橋檢信峻110執1657字第11
    09037148號函覆意見書可參。
  ㈢查受刑人目前在執行機關內雖尚可自理生活、行動力正常，
    有法務部矯正署高雄第二監獄110 年10月25日高二監衛字第
    11000041370 號函檢附之受刑人健康狀況評估單在卷可佐。
    然依該函檢附之受刑人入監後之就醫紀錄，可知受刑人於11
    0 年8月30日至110年9月1日期間，尚有因胸痛（經診斷為冠
    狀動脈疾病）戒護外醫住院治療之紀錄。參以受刑人因心臟
    功能衰退，領有第4 類之極重度身心障礙證明，且經診斷有
    冠狀動脈阻塞疾病、心臟衰竭（左心室射血分率30 %）、行
    冠狀動脈繞道手術術後、高血壓、糖尿病等症狀等情，有其
    身心障礙證明、110年4月12日之高雄榮民總醫院診斷證明書
    在卷足按。復審酌前揭檢察機關辦理易服社會勞動作業要點
    第3點第2項，可知作業要點所定易服社會勞動之內容，多偏
    重於環境清潔維護及對弱勢之照護等社會勞務事項，此類事
    務多屬須在室外，且耗費體能之勞務工作，而受刑人目前雖
    可日常生活自理及入監執行前以駕駛計程車為業，然該等活
    動於受刑人之體力負擔及勞動強度尚難與社會勞動等同視之
    ，再者，駕駛計程車為業尚能自行決定工作時間長短與工作
    與否，惟社會勞動服務須受刑人親自履行，且不得由第三人
    陪同。而現行執行社會勞動機關，社會勞動督勤人員無需具
    醫護相關背景，未若矯正機構設有專責醫護人員可隨時為必
    要之救護及治療，對於有特殊疾病之社會勞動人，轄區督導
    是否能即時因應各種因身心狀況不佳之突發狀況，顯有疑義
    。而受刑人雖稱經藥物控制後良好，惟以受刑人之身心狀況
    ，是否足以勝任上開在室外曝曬之社會勞動，或履行社會勞
    動之過程中是否有任何突發狀況而足以危及受刑人之生命、
    身體健康，均有疑問，更無法事先預期突發狀況之發生時間
    。是以，執行檢察官依上開作業要點，考量受刑人之身心狀
    況及社會勞動之內容，作為否准受刑人易服社會勞動聲請之
    理由，並以前函為具體說明，難認有何違反刑法第41條第4
    項及上開作業要點賦予檢察官得視個案具體情形依職權裁量
    之規定，亦無濫用裁量權之不當情事。另受刑人稱有前開家
    庭因素存在，此實與前揭作業要點第5 點第7項第1款之考量
    因素無涉，併此敘明。
四、綜上所述，本件檢察官執行之指揮，並無不當，受刑人聲明
    異議，為無理由，應予駁回。
據上論斷，應依刑事訴訟法第486條，裁定如主文。
中    華    民    國   110    年    11    月    9     日
                  刑事第三庭  法  官  翁碧玲
以上正本證明與原本無異。
如不服本裁定，應於收受送達後5 日內，向本院提出抗告狀。
中    華    民    國   110    年    11    月    9     日
                              書記官  鄭珓銘